臺灣臺北地方法院民事判決　　　　　　　　　　　九十二年度保險簡上字第三０號
　　上　訴　人　國寶人壽保險股份有限公司
　　法定代理人　丙○○
　　訴訟代理人　丁○○
　　被　上訴人　乙○○
　　訴訟代理人　甲○○
當事人間請求給付保險金事件，上訴人對於中華民國九十二年七月三十一日本院臺北
簡易庭九十二年度北保險簡字第二號第一審判決提起上訴，本院於九十三年一月二日
言詞辯論終結，判決如下：
    主  文
上訴駁回。
第二審訴訟費用由上訴人負擔。
被上訴人追加之訴駁回。
追加之訴訴訟費用由被上訴人負擔。
    事實及理由
壹、程序部分：
    被上訴人於本院言詞辯論時，擴張起訴聲明，追加請求上訴人應給付伊新臺幣（
    下同）三十二萬二千六百二十五元及遲延利息，前開追加超出原審判決之訴，被
    上訴人係基於同一基礎事實請求，爰依民事訴訟法第四百四十六條第一項但書之
    規定准許之，先予敘明。
貳、實體部分：
一、被上訴人起訴主張其於民國八十九年十二月三十日向上訴人投保第000000
    0000號保險契約，於九十年五月十七日被上訴人因騎車不慎受傷而向上訴人
    申請醫療險之理賠，惟上訴人竟以被上訴人於投保前，曾因焦慮症陸續就診前後
    達一年，而投保時卻未告知，違反告知義務為由，於九十年九月十三日解除系爭
    保險契約，拒付保險金。惟被上訴人於投保前係因睡眠障礙就診，醫師並未告知
    係焦慮症，要保書所載應告知事項為「精神病」，經被上訴人詢問醫師，醫師亦
    表示焦慮證非精神病，故被上訴人並無不負告知義務之情事，是上訴人解約於法
    不合，爰依保險契約請求上訴人給付保險金三十二萬二千六百二十五元，及自支
    付命令送達上訴人之翌日起，按年息百分之五計算之利息。
二、上訴人則以：被上訴人於八十九年十二月三十日向伊投保第000000000
    0號保險契約，並於九十年九月十三日因違反告知義務經上訴人解除系爭保險契
    約。蓋被上訴人於八十八年四月七日因患有焦慮症，陸續於旗山醫院精神科就診
    ，期間長達一年多，並就要保單上被保險人告知事項均答稱「否」，故上訴人依
    法解除系爭保險契約。雖被上訴人聲稱自己並不知患有焦慮症，且每次就診時，
    醫師亦未告知其患有焦慮症，故無從就保單告知事項回答云云，然就被上訴人就
    診之情形長達一年多，且每次看診之科別均為精神科而言，顯然無法諉為不知。
    又被上訴人向保險事業發展中心（下稱保發中心），經多次協商後，雙方無法達
    成協議。惟保發中心所依據之精神衛生法第三條規定，認為「精神疾病」與「精
    神官能症」不同，且焦慮症係屬精神官能症之一種而推定其非精神疾病，但就精
    神衛生法第三條規定「本法所稱精神疾病，係指思考、情緒、知覺、認知等精神
    狀態異常，致其適應生活之能發生障礙，而給予醫療及照顧之疾病；其範圍包括
    精神疾病、精神官能症、酒癮、藥癮及其他經中央衛生主管機關認定之精神疾病
    」。顯然精神疾病應涵蓋該條文後段所示之疾病，故精神疾病可就廣義及狹義來
    區分，依保險契約之核保醫學理論而言，為控制保險公司危險評估，自然要將各
    種精神疾病包括，故保險公司要保書上被保險人告知事項，對於「精神病」當然
    係指各稱精神病。然依行政院旗山醫院九二旗醫社字第一三二九號函中所檢送精
    神科主治陳文郁醫師開立關於原告之病歷摘要觀之，旗山醫院自八十八年七月十
    四日電腦化後，病患領藥前所持領藥單上即有記載診斷，藥袋上也有用藥名稱及
    適應症，是被上訴人就長達一年的精神科門診，每次診斷之內容均為焦慮症之事
    實，顯然無法推諉不知，而主張不負據實告知義務。復查該病歷摘要中，主治醫
    師陳文郁僅以「焦慮症屬精神官能症且非屬精神病」一句話帶過，並未就其非屬
    精神病之理由、何謂精神官能症及其與精神病之差異。然依台中榮民總醫院精神
    科林志堅醫師之發表文章及台灣家庭醫學全書可知「精神官能症」為最常見的精
    神疾病，其可區分焦慮性、畏懼性、強迫性等，故係屬輕型精神疾病的代表，復
    依哈里遜內科學亦可知焦慮症係精神疾病中之一種態樣，均可證上述醫師之見解
    與醫學資料有扞格等語，資為抗辯。
三、被上訴人主張其於八十九年十二月三十日向上訴人投保第0000000000
    號保險契約，於九十年五月十七日被上訴人因騎車不慎受傷而向上訴人申請醫療
    險之理賠，惟上訴人竟以被上訴人於投保前，曾因焦慮症陸續就診前後達一年，
    而投保時卻未告知，違反告知義務為由，於九十年九月十三日告解除保險契約，
    拒付保險金三十二萬二千六百二十五元等情，為上訴人所不爭執，自堪信為真。
    惟上訴人以前詞置辯，是本件應審酌者為焦慮症是否屬精神病一種，上訴人可否
    以被上訴人未告知為由而解除系爭保險契約？又系爭保險事故之發生與被上訴人
    所患之焦慮症間，有無因果關係？經查：
（一）原審向被上訴人就診之行政院衛生署旗山醫院函查「焦慮症」是否係「精神病
      」之一種、被上訴人就診時醫師有無告知其係患「焦慮症」或「精神病」等情
      ，經被上訴人之主治醫師函覆稱：焦慮症屬精神官能症，非精神病。八十八年
      四月七日初診時，根據病歷記載，即已診斷焦慮疾患。自八十八年七月十四日
      本院處方電腦化後，病患領藥前所持領藥單上即有記載診斷，藥袋上也有用藥
      名稱及適應症。被上訴人既並非「精神病」，於就診時就無需再告知等語，此
      有該院九十二年四月三十日九二旗醫社字第一三二九號函附於原審卷可按。再
      者，兩造於起訴前經保險事業發展中心保險申訴調處委員會調處之結果，亦認
      ：查精神衛生法第三條規定「本法所稱之精神病，係指‧‧範圍包括精神病：
      精神官能症‧‧」。據此規定可知精神病與精神官能症係屬二種不同之精神疾
      病；復查，精神衛生法施行細則第二條之規定，其明確說明「憂慮症」係屬精
      神官能症之一種，由此可知憂慮症應非屬精神病」，此亦有該會九十一年七月
      八日調處決定書附於原審卷可稽，是被上訴人主張焦慮症並非精神病，伊自無
      告知之義務等語，堪可採信。上訴人雖辯稱：依前揭精神衛生法三條之規定可
      知，焦慮症應屬廣義之精神病，且由台中榮民總醫院精神科林志堅醫師之發表
      文章及台灣家庭醫學全書可知「精神官能症」為最常見的精神疾病，其可區分
      焦慮性、畏懼性、強迫性等，故係屬輕型精神疾病的代表，復依哈里遜內科學
      亦可知焦慮症係精神疾病中之一種態樣云云。惟縱認精神病有廣義、狹義之分
      ，而焦慮症屬廣義之精神病，惟上訴人並未於要保書上清楚註明精神病係指廣
      義之精神病，參酌保險法第五十四條第二項保險契約之解釋如有疑義，以作有
      利於被保險人解釋為原則之規定，自應認要保書上所載之精神病，應不包括焦
      慮症。況且，因被上訴人就診時其主治醫師係診斷其係患焦慮症，而非精神病
      ，並未告知其係患精神病，已如前述，被上訴人既非醫學之專業人士，對精神
      病之含義為何，焦慮症是否屬精神病之範疇等，自不可能會有正確之認知，是
      於其就診時醫師並未診斷並告知其係患精神病之情形下，實難認被上訴人主觀
      上會知悉其即患有精神病，是被上訴人並未將其患焦慮症之情形告知被告而於
      要保申請書上精神病一欄勾選否，自無故意隱匿可言，上訴人自不得據以解除
      系爭保險契約。
（二）再者，本件保險事故之發生是因被上訴人遭逢車禍所致，與被上訴人罹患之焦
      慮症、是否對上訴人盡告知義務間，均難認有相當因果關係，況上訴人對於前
      揭因果關係之事實，並未舉證以實其說，則上訴人抗辯其得保險法第六十四條
      解除契約而拒絕給付保險金云云，亦非可採。從而，原審判命上訴人給付被上
      訴人三十萬三千六百二十五元，並自九十二年一月八日起至清償日止，按週年
      利率百分之五計算之利息，經核並無不合，上訴意旨指摘原判決不當，求予廢
      棄改判，為無理由，應予駁回。至於被上訴人追加之尺骨莖奐骨折部分之訴，
      為上訴人所否認，被上訴人並未提出因前開骨折之傷害，因而手術住院之證明
      以供參酌，且被上訴人亦自認前揭骨折之傷害並未施以手術之治療（詳本院卷
      九十三年一月二日言詞辯論筆錄第二頁參照），其舉證責任未盡完臻，是被上
      訴人因此追加該部分住院醫療之保險金賠償，尚難准許，此部分追加之訴，應
      予駁回。
四、本件事證已臻明確，兩造其餘攻擊、防禦方法及其他事證與主張，核對本件判斷
    不生影響，爰不一一證述，併此敘明。
據上論結：本件上訴為無理由，依民事訴訟法第四百三十六條之一第三項、第四百四
          十九條第一項、第七十八條，判決如主文。
中　　　華　　　民　　　國　　九十三　　年　　　一　　　月　　 十六　 　日
                                    民事第二庭審判長法  官 丁蓓蓓
                                                    法  官 李家慧
                                                    法  官 洪純莉
正本係照原本作成
均不得上訴
中　　　華　　　民　　　國　　九十三　　年　　　一　　　月　　 十六　 　日
                                                    書記官 黃慧怡
